【裁判字號】    97,易,1283
【裁判日期】    971225
【裁判案由】    偽造文書
【裁判全文】
臺灣高雄地方法院刑事判決              97年度易字第1283號
公  訴  人  臺灣高雄地方法院檢察署檢察官
被      告  乙○○
上列被告因偽造文書案件，經檢察官提起公訴（97年度偵字第13
316 號），被告就被訴事實為有罪之陳述，經本院裁定進行簡式
審判程序，判決如下：
    主  文
乙○○犯行使變造特種文書罪，處有期徒刑肆月，如易科罰金，
以銀元佰元即新臺幣玖佰元折算壹日，減為有期徒刑貳月，如
易科罰金，以銀元佰元即新臺幣玖佰元折算壹日；又犯行使變
造特種文書罪，處有期徒刑肆月，如易科罰金，以新臺幣壹仟元
折算壹日。應執行有期徒刑伍月，如易科罰金，以銀元佰元即
新臺幣玖佰元折算壹日。
    事實及理由
一、犯罪事實：乙○○係址設台北市○○區○○街291 號1 樓「
    巨仁大樓清潔維護有限公司」（已解散，下稱巨仁公司）之
    副總經理，兼辦南部地區業務。詎乙○○明知該公司所有之
    車牌號碼311-BF號特種大貨車（吸泥車）行車執照之有效期
    限僅至民國94年6 月26日止，竟因甲○○（另經檢察官為不
    起訴處分）欲以其開設之「保峻工程清潔工程行」（下稱保
    峻工程行）名義，投標經濟部楠梓加工出口區（下稱楠梓加
    工區）「95年楠梓園區大排水溝清疏」採購案，而向巨仁公
    司租用上開特種大貨車等工程車輛，並須由巨仁公司出具協
    力廠商同意書及檢附上開車輛行車執照影本等證明文件以供
    投標時審查，乙○○竟基於變造特種文書及行使變造特種文
    書之犯意，於95年間某日（95年4 月17日前，含當日），在
    不詳地點，擅自將上開行車執照影本之有效期限竄改變造為
    「97年6 月26日」，再重加影印後，將協力廠商同意書及上
    開影印後之變造行車執照影本，在高雄市○○○路673 號甲
    ○○住處附近交給不知情之甲○○，利用不知情之甲○○於
    95年4 月18日檢附上開變造行車執照影本做為送審文件，向
    楠梓加工區管理處以行使之，致不知情之承辦人員於翌日開
    標時誤認上開變造行車執照影本內容與原本相符，保峻工程
    行符合投標資格，而順利得標，足生損害於監理機關對於車
    輛管理之正確性與楠梓加工區。又於96年間，甲○○所開設
    之保峻工程行欲投標「96年楠梓園區公共明溝、人孔、陰井
    、大排水溝清疏」採購案，再次向巨仁公司租用上開特種大
    貨車等工程車輛，並須由巨仁公司出具協力廠商同意書及須
    檢附上開車輛行車執照影本等證明文件以供投標時審查，乙
    ○○復再次基於行使變造特種文書之犯意，於96年7 月6 日
    將協力廠商同意書及影印後之變造行車執照影本，寄至甲○
    ○位於高雄市○○○路673 號甲○○住處，利用不知情之甲
    ○○於96年7 月9 日檢附上開變造之行車執照影本做為投標
    文件，向楠梓加工區管理處以行使之，致不知情之承辦人員
    於翌日開標時誤認上開變造行車執照影本內容與原本相符，
    保峻工程行符合投標資格，而再次順利得標，足生損害於監
    理機關對於車輛管理之正確性與楠梓加工區。
二、認定事實所憑之證據：
  (一)被告乙○○於本院審理時之自白（見院二卷第32、36頁）。
  (二)證人甲○○於警詢及本院審理時之證述（見警卷第15至28頁
    、院二卷第26至31頁）、證人余明來於偵訊中之證述（見偵
    一卷第82、83頁）、證人楊禮華於偵訊中之證述（見偵一卷
    第43至46頁）、證人鄭金萍於偵訊中之證述（見偵一卷第10
    4 、105 頁）。
  (三)經濟部加工出口區管理處函1 份（見警卷第40頁）、台北市
    監理處96年11月16日函（見警卷第47頁）、信封影本1 份（
    見警卷第49頁）、變造之車牌號碼311-BF行車執照影本2 份
    （見警卷第69、89頁）、協力廠商同意書2 紙（見警卷第67
    、87頁）、廠商資格審查表2 份（見警卷第59、78頁）、租
    賃合約書1 紙（見偵一卷第14頁）、租車收款條1 紙（見偵
    一卷第15頁）。
  (四)又觀卷附投標須知及投標廠商聲明書、切結書上所載日期（
    見警卷第58、64、65、76、84、85頁），可知證人甲○○將
    包括本案變造之行車執照影本等文件行使而投標之日期，應
    為95年4 月18日及96年7 月9 日，而開標日期則均為上開日
    期之翌日，併予敘明。
三、按行為後法律有變更者，適用行為時之法律。但行為後之法
    律有利於行為人者，適用最有利於行為人之法律，刑法第2
    條第1 項定有明文。另於比較時應就罪刑有關之共犯、未遂
    犯、想像競合犯、牽連犯、連續犯、結合犯，以及累犯加重
    、自首減輕暨其他法定加減原因（如身分加減）與加減比例
    等一切情形，本於統一性及整體性原則，綜其全部罪刑之結
    果而為比較（最高法院95年5 月23日第8 次刑事庭會議決議
    內容參照）。查被告於95年4 月間該次行為後，如附表所示
    之法律業經變更，並於95年7 月1 日施行，玆經比較結果，
    上開有關罪刑部分及易科罰金部分（與上開罪刑部分不必整
    體比較）之法律變更，裁判時法均未較為有利，從而，均應
    依刑法第2 條第1 項前段規定，適用行為時法，併此敘明。
四、按汽車牌照為公路監理機關所發給，固具有公文書性質，惟
    僅為行車之許可憑證，自屬於刑法第212 條所列特許證之一
    種（最高法院63年度台上字第1550號判例意旨參照），是行
    車執照雖然公路監理機關所發給，惟僅為行車之許可憑證，
    核其性質亦應屬刑法第212 條所列特許證之一種。又影本與
    原本可有相同之效果，如將原本予以影印後，將影本之部分
    內容竄改，重加影印，其與無制作權人將其原本竄改，作另
    一表示其意思者無異，應成立變造文書罪（最高法院73年台
    上字第3885號判例意旨參照）。是核被告先後2 次所為，係
    犯刑法第216 條、第212 條之行使變造特種文書罪2 次。被
    告變造特種文書後持以行使，其變造特種文書之低度行為，
    應為行使特種文書之高度行為所吸收，僅論以行使變造特種
    文書罪。被告先後2 次利用不知情之甲○○行使上開變造特
    種文書，均為間接正犯。被告上開所犯2 罪（犯罪時間相隔
    1 年2 月餘），犯意各別，行為互殊，應分論併罰。爰審酌
    被告前有詐欺罪前科紀錄之素行（不構成累犯），為貪圖便
    利及獲取租金利益，行使變造行車執照即特種文書，足生損
    害於監理機關對於車輛管理之正確性與經濟部楠梓加工出口
    區，另衡以被告犯後最初矢口否認犯行，然於本院審理時已
    知錯坦承犯行及被告犯罪之動機、目的、手段、智識程度五
    專畢業、生活狀況等一切情狀，就其先後所犯上開2 罪，分
    別量處如主文所示之刑（含後述減刑），並定其應執行之刑
    及諭知如主文所示之易科罰金折算標準，以資懲戒。又被告
    第一次所犯行使變造特種文書罪之犯罪行為時間，係在96年
    4 月24日以前，核符中華民國96年罪犯減刑條例第2 條第1
    項第3 款規定，應減其宣告刑二分之一如主文所示，並再諭
    知易科罰金之折算標準。另本案數罪併罰，部分犯罪行為在
    舊法，部分犯罪行為在新法，裁判在新法施行法後，且各罪
    均合於易科罰金，然易科罰金折算標準不同，參酌最高法院
    84年度台非字第452 號判決意旨，定應執行刑時易科罰金之
    折算標準，應擇最有利於被告之法律以銀元300 元即新臺幣
    900 元折算1 日，併予敘明。
據上論斷，應依刑事訴訟法第273 條之1 第1 項、第284 條之1
、第299 條第1 項前段，刑法第216 條、第212 條、第41條第1
項前段（行為時及裁判時）、第51條第5 款（行為時），刑法施
行法第1 條之1 ，罰金罰鍰提高標準條例第2 條（行為時），現
行法規所定貨幣單位折算新臺幣條例第2 條，中華民國96年罪犯
減刑條例第2 條第1 項第3 款、第7 條、第9 條，判決如主文。
本案經檢察官丙○○到庭執行職務。
中    華    民    國    97    年    12    月    25    日
                  刑事第十八庭  法  官  林永村
以上正本證明與原本無異。
如不服本判決，應於判決送達後10日內，向本院提出上訴狀。
中    華    民    國    97    年    12    月    25    日
                                  書記官  李祥銘
附表
┌──┬───────┬───────┬───────┬────┐
│比較│行為時法（舊法│裁判時法（新法│比較結果      │備註    │
│內容│）            │）            │              │        │
├──┼───────┼───────┼───────┼────┤
│刑法│罰金：（銀元）│罰金：新臺幣10│裁判時法罰金刑│        │
│第33│1 元以上。    │00元以上，以百│之最低度刑提高│        │
│條第│              │元計算之。    │為新臺幣1000元│        │
│5 款│              │              │。是以行為時法│        │
│    │              │              │較有利於被告。│        │
├──┼───────┼───────┼───────┼────┤
│易科│刑法第41條第1 │刑法第41條第1 │裁判時法刪除易│與其他罪│
│罰金│項：犯最重本刑│項：犯最重本刑│科罰金時，需具│刑部分不│
│之宣│為5 年以下有期│為5 年以下有期│備「因身體、教│必整體比│
│告及│徒刑以下之刑之│徒刑以下之刑之│育、職業或家庭│較      │
│折算│罪，而受6 個月│罪，而受6 個月│之關係或其他正│        │
│標準│以下有期徒刑或│以下有期徒刑或│當事由，執行顯│        │
│    │拘役之宣告，因│拘役之宣告者，│有困難者」之限│        │
│    │身體、教育、職│得以新臺幣1,00│制，似以裁判時│        │
│    │業、家庭之關係│0 元、2,000元 │法對被告有利；│        │
│    │或其他正當事由│或3,000元折算 │惟觀今司法實務│        │
│    │，執行顯有困難│1 日，易科罰金│對於被告是否宣│        │
│    │者，得以1 元以│。但確因不執行│告得易科罰金，│        │
│    │上3 元以下折算│所宣告之刑，難│實無以「因身體│        │
│    │1 日，易科罰金│收矯正之效，或│、教育、職業或│        │
│    │。但確因不執行│難以維持法秩序│家庭之關係或其│        │
│    │所宣告之刑，難│者，不在此限。│他正當事由，執│        │
│    │收矯正之效，或│              │行顯有困難者」│        │
│    │難以維持法秩序│罰金罰鍰提高標│等情狀為考量。│        │
│    │者，不在此限。│準條例第2 條刪│而裁判時法易科│        │
│    │              │除。          │罰金折算標準已│        │
│    │罰金罰緩提高標│              │由銀元100 、20│        │
│    │準條例第2 條前│              │0 、300 元即新│        │
│    │段：依刑法第41│              │台幣300 、600 │        │
│    │條易科罰金或第│              │、900 元，提高│        │
│    │42條第2 項易服│              │為以新台幣1,00│        │
│    │勞役者，均就其│              │0 元、2,000 元│        │
│    │原定數額提高為│              │、3,000 元折算│        │
│    │100 倍折算1 日│              │1 日，綜合觀之│        │
│    │。            │              │，行為時法對被│        │
│    │現行法規所定貨│              │告較為有利。  │        │
│    │幣單位折算新臺│              │              │        │
│    │幣條例第2 條。│              │              │        │
├──┼───────┼───────┼───────┼────┤
│定應│51條第5 款：宣│51條第5 款：宣│以行為時法較有│        │
│執行│告多數有期徒刑│告多數有期徒刑│利於被告。    │        │
│刑  │者，於各刑中之│者，於各刑中之│              │        │
│    │最長期以上，各│最長期以上，各│              │        │
│    │刑合併之刑期以│刑合併之刑期以│              │        │
│    │下，定其刑期。│下，定其刑期。│              │        │
│    │但不得逾20年  │但不得逾30年。│              │        │
├──┴───────┴───────┴───────┴────┤
│比較結果：                                                    │
│裁判時法均未較有利於被告。從而，應依刑法第2 條第1 項前段規定，│
│適用行為時之法律。                                            │
└───────────────────────────────┘
附錄本判決論罪科刑法條：
中華民國刑法第216條
(行使偽造變造或登載不實之文書罪)
行使第210 條至第215 條之文書者，依偽造、變造文書或登載不
實事項或使登載不實事項之規定處斷。
中華民國刑法第212條
（偽造變造特種文書罪）
偽造、變造護照、旅券、免許證、特許證及關於品行、能力服務
或其他相
類之證書、介紹書，足以生損害於公眾或他人者，處1 年以下有
期徒刑、拘役或3 百元以下罰金。


司法院資訊處製作；財團法人民間司法改革基金會備份。
